【裁判字號】    97,台上,6532
【裁判日期】    971218
【裁判案由】    偽造文書
【裁判全文】
最高法院刑事判決            九十七年度台上字第六五三二號
上  訴  人  甲○○
選任辯護人  周威良律師
            黃繼儂律師
上  訴  人  乙○○
選任辯護人  柏有為律師
上列上訴人等因偽造文書案件，不服台灣高等法院中華民國九十
七年四月十五日第二審更審判決（九十六年度上更(二)字第八四０
號，起訴案號：台灣士林地方法院檢察署八十五年度偵字第一０
三一六、一一三四六號、八十六年度偵字第二八一六號），提起
上訴，本院判決如下：
    主  文
原判決撤銷，發回台灣高等法院。
    理  由
本件原判決撤銷第一審之科刑判決，依修正前刑法連續犯、牽連
犯之規定，從一重改判均論處上訴人甲○○、乙○○共同連續行
使偽造公文書，足以生損害於公眾及他人各罪刑（均處有期徒刑
二年），固非無見。
惟查（一）科刑判決所認定之事實，與其所採用之證據不相適合
，即屬證據上理由矛盾。其認定事實與卷證資料不符，亦有證據
上理由矛盾之違誤。原判決事實一之（二）記載：甲○○、蕭培
忠於民國八十五年五月下旬某日，在台北市關渡一帶，以新台幣
（下同）十五萬元之賤價向姓名年籍不詳綽號「大胖仔」之男子
故買來源不明之贓物車牌號碼為ＢＹ－五五一五號賓士汽車一部
，謝智明則在美國負責偽造賓士汽車之「 ＷＤＢＧＡ33ＥＡ2Ｓ
Ａ208641號」之車身號碼、八十五年三月四日（85）基暖總證字
第01792 號之進口與貨物稅完稅證明書之公文書一紙，進而偽造
表彰欣利行所進口之該車輛已完成耗能檢驗及空氣污染、噪音審
驗合格證明用之準私文書，表示已經繳納貨物稅及已完成耗能檢
驗及空氣污染、噪音、符合汽車油第二期排放標準等審驗合格證
明，甲○○則先按謝智明提供之車身號碼，以不詳人所有之工具
打製「ＷＤＢＧＡ33ＥＡ2ＳＡ208641 號」ㄇ型車身鐵牌一面備
用。乙○○則在星達公司，於不詳時間依謝智明所提供之進口車
籍資料，偽造繕打賓士汽車德國原廠主管人員具名簽發內有「Ｗ
ＤＢＧＡ32Ｅ一二ＳＡ二０八六四一號車身號碼西元一九九五年
五月二十五日出廠、ＢＥＮＺ廠牌Ｓ320 型自用小客車之出廠證
明私文書一紙」等情（見原判決第七頁第七行以下至第八頁第六
行）。認車牌號碼ＢＹ－五五一五號（後偽以范綱益名義領得Ｇ
３－九九二九號車牌）、車身號碼ＷＤＢＧＡ三三ＥＡ二ＳＡ二
０八六四一號賓士牌贓車之出廠證明書，係乙○○在國內所偽造
，並未認定該出廠證明係謝智明在美國以電腦偽造。理由亦說明
乙○○先後共偽造三紙出廠證明書（見原判決第十二頁第十五、
十六行，第三四頁第五、六行，第四三頁第二十、二一行，第四
四頁第十八、十九行）等語。然原判決理由卻引用證人蕭培忠於
第一審訊問時證稱：贓車是甲○○於八十五年五月二十三日在台
灣向一位胖胖的男子買來的，車價三十萬，年份九四年Ｓ320 系
列，在關渡停車場取車，我與他各出資十五萬元，然後一起去取
車，所以我才知道車子停在甲○○在關渡之房子附近之停車場，
而出廠證明及車身號碼、條碼是由謝智明在美國以電腦偽造，條
碼也是謝在美國做的，他專門做這個東西，謝做好後再親自或郵
寄回來到龍太（星達）公司等語（見原判決第二二頁倒數第一至
七行）。以及甲○○於警詢中供稱：「（你與蕭培忠對質牌照Ｇ
3－九九二九 號贓車流程情形詳述之）當時在八十五年間我向綽
號大胖子之男子購得，價錢是三十萬元，由我及蕭培忠共同至關
渡一帶將該輛贓車取回，我們將車開至民族東路的永利玻璃行將
整部車的玻璃都換掉，花了七萬多元，該車的賓士原廠證明書由
謝智明從美國寄回來的，車身號碼ㄇ型鐵牌也是由謝智明從美國
偽造後寄回來的，車身條碼也是，進口完稅證明書也是，都由謝
智明在美國偽造完成後寄回蕭培忠當時的龍太公司」等語（見原
判決第二五頁倒數第二頁以下至第二六頁第六行）。並以第一審
判決事實欄（二）內，誤認內載「 ＷＤＢＧＡ32Ｅ一2ＳＡ二０
八六四一號、車身號碼西元一九九五年五月二十五日出廠、ＢＥ
ＮＺ廠牌Ｓ320 型自用小客車」之出廠證明私文書一紙係乙○○
所偽造，尚有可議，作為撤銷第一審判決之理由（見原判決第四
五頁倒數第四行以下至第四六頁第七行），前後不一，不無理由
矛盾之違誤。（二）刑事訴訟為發現實質之真實，採直接審理及
言詞審理主義，故證據資料必須經由法院以直接審理之方式加以
調查。又除法律另有規定者外，證人必須到庭以言詞為陳述，如
未親身到庭，僅提出書面以代陳述者，即與刑事訴訟法係採直接
審理及言詞審理之本旨有違，依刑事訴訟法第一百五十九條規定
，該代替陳述之文書，自不得採為判決之依據。證人蕭培忠於九
十年二月十三日、三月三十日、七月二日及九月二十八日向第一
審提出陳報狀，均在陳述其參與本件犯罪之過程，以及其他共犯
（含上訴人等）涉案、分工之情形，自係居於證人地位，就其親
身經歷、與聞之事實作證，則該等陳述狀之記載，應屬證人於審
判外之書面陳述，除法律別有規定外，不得作為證據。上訴人之
選任辯護人於原審亦一再否認其證據能力（見原審卷一第五三頁
、一七四頁背面）。原判決未說明其如何具有證據能力之理由，
即採納上開蕭培忠之書面陳述，作為論處上訴人等罪刑之證據（
見原判決第二十頁倒數第九至一三行、第三六頁倒數第二至六行
），難謂適法。（三）科刑之判決書，須將認定之犯罪事實詳記
於事實欄，然後於理由內逐一說明其憑以認定之證據，使事實與
理由兩相一致，方為合法，倘事實欄已有敘及，而理由內未加說
明，是為理由不備，理由已有說明，而事實欄無此記載，則理由
失其依據，均足構成撤銷之原因。又刑法第二百十一條之偽造公
文書罪以足生損害於公眾或他人為成立要件，故同法第二百十六
條之行使偽造公文書罪，必其所行使之偽造公文書，具備足生損
害於公眾或他人之構成要件，始得以成立，否則不能以該行使罪
相繩，從而論處該行使罪時，就足以生損害於公眾或他人，自應
於理由欄內說明其認定之理由。本件原判決事實記載上訴人等行
使偽造公文書之行為，足生損害於基隆關稅局、欣利行、吳若琦
、范綱益、協明公司、高平和、行政院環境保護署對於進口汽車
污染鑑驗、經濟部能源檢驗、稅捐機關對於稅捐稽核、監理機關
車籍資料管理之正確性及監理機關核發牌照之正確性等情（見原
判決第五頁第十六至十九行、第九頁倒數第五至二行、第十一頁
第二十至二一行），惟於理由內並未敘明其認定之理由，亦有理
由不備之違法。以上，或係上訴人等之上訴意旨所分別指摘，或
屬本院得依職權調查之事項，應認原判決仍有撤銷發回更審之原
因。又原判決其他不另為無罪之諭知部分，基於審判不可分原則
，應併予發回。
據上論結，應依刑事訴訟法第三百九十七條、第四百零一條，判
決如主文。
中    華    民    國  九十七  年   十二   月   十八   日
                      最高法院刑事第二庭
                          審判長法官  莊  登  照
                                法官  黃  一  鑫
                                法官  許  錦  印
                                法官  劉  介  民
                                法官  蔡  國  在
      本件正本證明與原本無異
                                      書  記  官
中    華    民    國  九十七  年   十二   月  二十二  日
                                                      Ｑ


司法院資訊處製作；財團法人民間司法改革基金會備份。
